【裁判字號】    98,上更(一),208
【裁判日期】    990324
【裁判案由】    強盜等
【裁判全文】
臺灣高等法院高雄分院刑事判決     98年度上更(一)字第208號
上  訴  人
即  被  告  甲○○
            丙○○
            丁○○
上三人共同
指定辯護人  本院公設辯護人于欣潔
上列上訴人因強盜等案件，不服臺灣高雄地方法院95年度訴字第
3986號中華民國96年4 月30日第一審判決（起訴案號：臺灣地方
法院檢察署95年度偵字第26142 號），提起上訴，經最高法院發
回更審，本院判決如下：
    主  文
原判決撤銷。
甲○○犯結夥強盜罪，處有期徒刑柒年拾月。
丙○○犯結夥強盜罪，累犯，處有期徒刑柒年陸月。
丁○○犯結夥強盜罪，累犯，處有期徒刑柒年貳月
     事  實
一、丙○○前因賭博案件，經原審法院以93年度簡字第2227號判
    處有期徒刑3 月確定，於民國93年7 月22日執行完畢；丁○○前因傷害、違反毒品危害防制條例等案件，經原審法院以
    89年度易字第2281號判處有期徒刑5 月、90年度易字第4287
    號判處有期徒刑4 月確定，並定應執行有期徒刑7 月，於91
    年9 月26日執行完畢。
二、甲○○、丙○○於95年9 月初某日，將丙○○以新臺幣（下
    同）3000元至5000元之價格購買之未具傷殺力道具槍1 把交
    付乙○○改造，因乙○○無管道進行改造，乃將槍枝寄放其
    友人陳春鎮位於臺南縣永康市住處，嗣甲○○、丙○○久候
    槍枝改造消息未果，乙○○又未主動返還槍枝，乃萌生以之
    為向乙○○索款之藉口，而邀同丁○○、蔡明華、姜耀明（
    蔡明華、姜耀明由檢察官另行偵辦）及綽號「阿池」、「俊
    仔」、「國男」、「漢龍」、「余翅」等不詳姓名之成年男
    子（下稱甲○○等人），共同意圖為自己不法所有、並基於
    結夥3 人以上強盜取財之犯意聯絡，由甲○○假藉處理槍枝
    問題，與乙○○相約於95年9 月25日晚上，在真實姓名不詳
    、綽號「阿俊」（起訴書誤載為姜耀明）位於高雄縣大寮鄉
    ○○路55號、56號（室內相通）住處見面，茲因乙○○不知
    甲○○等人之計謀，乃於95年9 月25日20時30分許，駕駛其
    所有之車號ZD-2670 號自小客車抵達上址，並進入2 樓後，
    甲○○等人即持木棍或徒手之方式共同毆打乙○○，並剝奪
    乙○○之行動自由，使乙○○受有左尺骨粉碎性骨折、雙手
    腳及背部瘀青、頭部外傷併撕裂傷之傷害（傷害部分業經乙○○於原審撤回告訴），以此強暴、剝奪行動自由之方式，
    逼迫乙○○當場簽發本票賠償，至使乙○○因害怕再遭毆打
    ，於意思自由遭受壓制已達不能抗拒之情況下，簽發附表所
    示本票5 紙（金額合計31萬元），並當場交付甲○○等人收
    受，甲○○等人以此強制方法向乙○○取得本票5 紙得逞。
三、乙○○於簽發上開本票後，甲○○、莊朝宗、丁○○及蔡明
    華等人仍不滿足，復承上開強盜取財之犯意聯絡，接續以剝
    奪乙○○行動自由等強暴方式，要求乙○○交付金錢，因乙○○身上已無財物，又懼其身體被毆打後已無法再遭眾人持
    續圍毆，在意思決定及行動自由均受壓抑而無法抗拒之狀態
    下，為避免再遭受攻擊，乃應甲○○、莊朝宗、丁○○及蔡
    明華等人之要求：於95年9 月26日凌晨1 時30分之前某時
    ，在上開「阿俊」住處，撥打0000000000號行動電話與宋銘
    諭（綽號「麥可」）聯絡借款，宋銘諭則攜帶1 萬元至上開
    處所2 樓房間，於乙○○被剝奪行動自由之狀態下，將1 萬
    元置於床舖後離開現場，該款項旋由甲○○取走；於95年
    9 月26日凌晨1 時30分許，乙○○接續撥打2 次電話與其母
    親林嚴秀美聯絡，佯以酒後駕車發生車禍須賠償他人金錢為
    由，向林嚴秀美籌款3 、4 萬元，經林嚴秀美表示僅能籌借
    1 萬元後，甲○○即指示丙○○、丁○○帶同乙○○前往取
    款，於同日凌晨2 時許，丁○○駕駛乙○○上開自小客車搭
    載乙○○、丙○○，前往林嚴秀美位於高雄市前鎮區○○○○路58巷10號住處外，丁○○在車內等候，由丙○○帶乙○○向林嚴秀美取款，乙○○因懼怕丙○○等人傷害林嚴秀美
    ，乃配合丙○○等人之要求，佯裝係發生車禍後之模樣，不
    敢將其已遭毆打及被剝奪行自動自由等情告知林嚴秀美，待
    林嚴秀美將1 萬元交付乙○○後，旋由乙○○轉交丙○○收
    受，並駕車離去，回程途中，因丁○○須返回其住處，乃先
    駕車前往某釣蝦場，改由蔡明華上車接手，3 人再共乘前開
    自小客車，於同日凌晨3 時許，前往位於高雄縣大寮鄉○○
    路「雅苑汽車旅館」130 號房間內住宿，甲○○並前往該處
    會合，而繼續共同剝奪乙○○之行動自由；又甲○○、丙○○、蔡明華等人在上開「雅苑汽車旅館」剝奪乙○○之行
    動自由至95年9 月26日中午12時許，則接續上開強盜之犯意
    聯絡，由甲○○指示丙○○、蔡明華帶同乙○○至臺南找陳
    春鎮，蔡明華則駕駛乙○○上開自小客車搭載乙○○、丙○○，前往陳春鎮位於臺南縣永康市○○○ 街74巷36號住處外
    ，蔡明華在車內等候，丙○○則帶同乙○○進入陳春鎮住處
    內，由乙○○向陳春鎮借款3 萬元及索回寄放之道具槍後，
    乙○○即將該3 萬元及槍枝交付丙○○收受，旋駕車返回「
    雅苑汽車旅館」與甲○○、丁○○等人會合；復於95年9
    月26日18時許，於乙○○繼續遭剝奪行動自由中，甲○○復
    指示丙○○、丁○○帶同乙○○前往當舖典當前開自小客車
    ，丙○○即駕駛乙○○上開自小客車搭載乙○○、丁○○，
    前往不知情之楊漢財位於高雄市○○路、建國路口經營之「
    開發當舖」，丁○○帶同乙○○進入當舖，丙○○隨後進入
    ，乙○○與楊漢財洽談典當事宜，欲借款4 萬元，待辦妥手
    續，並扣除利息後，楊漢財交付3 萬1000元予乙○○，乙○○再轉交丁○○收受，嗣於3 人離開當舖於路旁攔計程車之
    際，乙○○見附近有義勇交通警察正在指揮交通，乃趁丙○○、丁○○未注意時，跑向該義交處求救，丙○○、丁○○
    見狀即迅速逃離。嗣於95年10月1 日上午，經警在丙○○位
    於高雄縣鳳山市○○路○段109 號2 樓住處查扣附表編號1
    、2 、4 、5 所示本票4 紙（編號3 之本票未扣案），並於
    高雄縣大寮鄉○○村○○路停車場扣得木棍1 支（非甲○○
    等人所有），始循線查悉上情。
四、案經高雄縣政府警察局林園分局報告臺灣高雄地方法院檢察
    署檢察官偵查起訴。
    理  由
壹、證據能力部分：
(一)、證人即告訴人乙○○於警詢中之陳述，核與審判中之陳述大
    致相符（至於其被迫簽發本票張數部分，因其於本院前審所
    述內容，與其95年9 月29日警詢筆錄所稱：有簽發附表所示
    5 張本票等情相符，詳後述），是依上開說明，證人乙○○
    於警詢中之陳述，並無傳聞證據例外之情形，就被告等人而
    言，應均無證據能力，即當以證人乙○○於審判中之陳述作
    為證據。
(二)、證人即共同被告丙○○於警詢中之陳述部分，因屬審判外之
    陳述，為傳聞證據，且審判程序中，檢察官、被告及辯護人
    均未聲請傳訊共同被告丙○○實施交互詰問，無法藉由詰問
    程序，比較共同被告丙○○警詢中之陳述與審判中之陳述有
    何不符，致無刑事訴訟法第159 條之2 傳聞證據法則例外之
    適用，且查無同法第159 條之3 之情事，是依刑事訴訟法第
    159 條第1 項之規定，就被告甲○○、丁○○而言，應無證
    據能力。
(三)、證人乙○○、林嚴秀美及共同被告甲○○、丙○○、丁○○
    於偵查中具結後向檢察官所為之證述，證人等均未曾提及檢
    察官在偵查中有不法取供情事，亦查無該證據作成時有何違
    法情事，並無顯有不可信之情況，依刑事訴訟法第159 條之
    1 第2 項之規定，應適宜為本案之證據而有證據能力。
(四)、證人即共同被告甲○○95年10月17日偵查中向檢察官所為之
    陳述（偵卷第49-52 頁），雖未具結，但其係檢察官以共同
    被告身分傳喚到庭為訊問，其身分既非證人，即與刑事訴訟
    法第158 條之3 規定「依法應具結」之要件不合，縱未命其
    等具結，純屬檢察官調查證據職權之適法行使，當無違法可
    言，本院又查無其於偵查中之陳述有顯不可信之情況存在，
    依刑事訴訟法第159 條之1 第2 項之規定，認有證據能力。
(五)、卷附之現場蒐證、槍枝等照片（警卷第48-51 、偵卷第9-10
    頁），係傳達照相當時現況，而透過照片傳達情形與現場實
    況在內容上之一致性，透過機械之正確性加以保障，即照片
    並不存在人對現實情形之知覺、記憶所經常發生的表現錯誤
    ，是認照片之性質係非供述證據，並無傳聞法則之適用，且
    亦別無證據證明上開蒐證照片有經偽造、變造或不法之情形
    ，自有證據能力。
(六)、按被告以外之人於審判外之陳述，雖不符刑事訴訟法第159
    條之1 至之4 之規定，然經當事人於審判程序同意作為證據
    ，法院審酌該言詞陳述或書面陳述作成時之情況，認為適當
    者，亦得為證據；當事人、代理人或辯護人於法院調查證據
    時，知有第159 條第1 項不得為證據之情形，而未於言詞辯
    論終結前聲明異議者，視為有前項之同意，同法第159 條之
    5 定有明文。除上開所述外，本判決下列所引用之證據（含
    乙○○之診斷證明書，證人即共同被告甲○○於警詢之陳述
    …等），屬被告以外之人在審判外陳述之傳聞證據部分，除
    依刑事訴訟法第159 條之1 至第159 條第4 規定得為證據者
    外，其餘業經被告甲○○、丙○○、辯護人（含被告丁○○
    之辯護人）及檢察官於審理中同意作為證據（本院卷第58-5
    9 頁）；而被告丁○○經合法傳喚，無正當理由未於準備及
    審理期日到庭，復未於言詞辯論終結前，對其證據能力提出
    異議，本院審酌該等傳聞證據作成時之狀況，並無違法或不
    當等不宜作為證據之情形，依前開說明，認均有證據能力。
貳、認定犯罪事實所憑之證據及理由：
一、被告等人經本院合法傳喚，無正當理由均未於審判期日到庭
    ，惟據其等於原審及本院準備程序（被告甲○○、丙○○部
    分），則均否認有何結夥強盜取財等犯行。被告甲○○、丙○○均辯稱：因乙○○未返還丙○○交付之槍枝，自知理虧
    同意賠償，並自願簽發本票，復主動向宋銘諭、林嚴秀美借
    款，甲○○並未指示丙○○帶乙○○至林嚴秀美、陳春鎮住
    處，至典當汽車之時亦未剝奪乙○○之行動自由，且陳春鎮
    亦未交付3 萬元予乙○○云云；被告丁○○辯以：其雖與丙○○陪同乙○○向林嚴秀美借款及前往當舖典當自小客車，
    但丙○○、甲○○與乙○○之間發生何事其並不清楚云云。
    經查：
(一)、被告甲○○、丙○○於95年9 月初某日，將被告丙○○以30
    00元至5000元價格購買未具殺傷力之道具槍1 把交付乙○○
    改造，因乙○○無管道改造槍枝，乃將槍枝寄放其友人陳春
    鎮上開位於臺南縣永康市之住處，茲因甲○○、丙○○久候
    槍枝改造消息未果，乙○○又未主動返還槍枝，乃以處理槍
    枝之藉口，由甲○○與乙○○相約於95年9 月25日晚上，在
    「阿俊」位於高雄縣大寮鄉○○路55號、56號（室內相通）
    住處見面，乙○○不疑有異，乃於95年9 月25日20時30分許
    ，駕駛其所有之車號ZD-2670 號自小客車，前往「阿俊」上
    開住處2 樓與被告甲○○、丙○○見面，被告甲○○等人即
    分持木棍或徒手共同毆打乙○○，致乙○○受有左尺骨粉碎
    性骨折、雙手腳及背部瘀青、頭部外傷併撕裂傷等傷害，並
    控制乙○○之行動自由，使乙○○於不能抗拒之狀態下，被
    迫當場簽發附表所示本票5 紙（金額合計31萬元）交付甲○○等人收受；又被告甲○○、丙○○、丁○○及蔡明華等人
    仍不滿足，而續行控制乙○○之行動自由，並持續毆打乙○○，逼迫乙○○交付金錢，乙○○於無法抗拒之情狀下，乃
    緊急向他人籌款，先於95年9 月26日凌晨1 時30分之前某時
    許，在上開「阿俊」住處內，撥打0000000000號行動電話與
    宋銘諭（綽號「麥可」）聯絡，向宋銘諭借款，宋銘諭隨即
    攜帶1 萬元至上開處所借予乙○○，旋由被告甲○○取走，
    再於同日凌晨1 時30分許，乙○○接續撥打2 次電話與其母
    親林嚴秀美聯絡，以酒後駕車發生車禍須賠償他人金錢為由
    ，向林嚴秀美籌款3 、4 萬元，林嚴秀美起初不允，最後表
    示僅能籌1 萬元，於同日凌晨2 時許，被告丁○○駕駛乙○○上開自小客車搭載乙○○及被告丙○○，前往林嚴美秀位
    於高雄市前鎮區○○○○路58巷10號住處外，被告丁○○在
    車內等候，由丙○○帶同乙○○向林嚴秀美取款，待林嚴秀
    美將1 萬元交付乙○○後，旋由乙○○轉交被告丙○○收受
    ，並駕車離去，回程途中，因被告丁○○須返回住處，乃先
    駕車前往某釣蝦場，改由被告蔡明華上車接手，3 人再共乘
    前開自小客車，於同日凌晨3 時許，前往位於高雄縣大寮鄉
    ○○路「雅苑汽車旅館」130 號房間內住宿，被告甲○○亦
    前往會合之事實，業據證人即告訴人乙○○於偵查、原審、
    本院前審（偵卷第50-52 頁、原審卷第99-118頁、上訴卷第
    142-145 頁）及乙○○之母親林嚴秀美於偵查、原審證述明
    確（偵卷第78頁、原審卷第149-152 頁），並有附表編號1
    、2 、4 、5 號本票4 紙及財團法人奇美醫院診斷證明書附
    卷可參（警卷第44-47 頁）。且被告甲○○於警詢及偵查中
    證稱：其確有於95年9 月間交付1 把道具槍予乙○○改造，
    並與乙○○相約於95年9 月25日晚上在高雄縣大寮鄉見面商
    討槍枝改造之問題，當晚見面協商過程中，其確有夥同被告
    丙○○、丁○○等人持木棍毆打乙○○，乙○○亦有簽發面
    額分別為1 萬元、5 萬元及10萬元不等之本票予其收受，並
    打電話向他朋友「麥克」（宋銘諭）借錢，「麥克」當晚亦
    有攜帶1 萬元到場借與乙○○，該1 萬元並由其收取，之後
    乙○○以佯裝出車禍要賠償其等為由，由乙○○出面向其母
    親林嚴秀美籌借1 萬元交付其收受等語（警卷第8-10頁、偵
    卷第28-31 、50頁）；被告丙○○於偵查中亦證稱：其於95
    年9 月25日晚上，有與被告甲○○、丁○○共同毆打乙○○
    ，乙○○再打電話向其母親林嚴秀美借款1 萬元，乙○○再
    將錢交付甲○○等語（偵卷第30-31 、33頁），並於原審供
    稱：該把道具槍是我的，是在高雄市六合夜市以3000至5000
    元之價格所購買，我交付該把槍枝給乙○○時，被告甲○○
    在場等語（原審卷第166 、167 頁）；被告丁○○於警詢亦
    證稱：其有於上開時、地與被告丙○○、甲○○等人共同毆
    打乙○○等語（警卷第18頁），均核與乙○○上開所述案發
    之原因及經過大致相符，足見證人乙○○上開所述，應屬真
    實而可採。
(二)、又乙○○被帶進「雅苑汽車旅館」後，其行動自由為被告甲○○、丙○○及蔡明華等人持續控制中，嗣於95年9 月26日
    中午12時許，由蔡明華駕駛乙○○上開自小客車搭載乙○○
    及被告丙○○，前往陳春鎮位於臺南縣永康市○○○ 街74巷
    36 號 住處外，蔡明華暫在車內等候，被告丙○○則帶同乙○○進入陳春鎮住處內，由乙○○向陳春鎮借款3 萬元及索
    回寄放之槍枝後，乙○○即將該3 萬元及槍枝交付被告丙○○收受，旋駕車返回「雅苑汽車旅館」與被告甲○○、丁○○等人會合；復於95年9 月26日18時許，被告丙○○駕駛乙○○上開自小客車，搭載被告丁○○及乙○○前往位於高雄
    市○○路、建國路口「開發當舖」，先由被告丁○○帶乙○○進入當舖，被告丙○○隨後進入，乙○○與當舖負責人楊
    漢財洽談典當事宜，欲借款4 萬元，待辦妥手續，並扣除利
    息後，楊漢財交付3 萬1000元予乙○○，乙○○再轉交被告
    丁○○收受等情，亦據證人乙○○於偵查、原審、本院前審
    （偵卷第50-52 頁、原審卷第99-118頁、上訴卷第142-145
    頁）、陳春鎮於偵查（偵卷第78-79 頁）及楊漢財於偵查、
    原審證述綦詳（偵卷第108 頁、原審卷第93-97 頁）。且被
    告甲○○於警詢及偵查中亦證稱：其於拿到乙○○向宋銘諭
    （麥可）及林嚴美秀所籌借之2 萬元（各籌借1 萬元）後，
    乙○○另於95年9 月26日與被告丙○○、蔡明華等人，前往
    臺南縣永康市向乙○○之友人借錢、並取回1 把道具槍攜至
    「雅苑汽車旅館」交付其收受（被告甲○○僅辯稱當日乙○○並未向其臺南友人借到金錢），復於當日傍晚由被告丙○○、丁○○帶同乙○○前往當鋪典當乙○○上開自小客車，
    並將得款3 萬多元（3 萬1000元）交付其收受等情（警卷第
    8-10頁、偵卷第28-31 、50-51 頁）；被告丙○○於偵查中
    亦證稱：其確有與乙○○前往臺南欲向乙○○之友人借錢，
    之後再與乙○○等人前往當鋪典當自小客車，並由被告甲○○取得典當之款項3 萬1000元等情，復於原審供稱：我們去
    臺南回來後又去（雅苑）汽車旅館，我再與被告丁○○及乙○○一同去典當自小客車等語（原審卷第167 頁）；被告丁○○於原審供稱：是其與被告甲○○、丙○○協議好後，其
    才與乙○○等人去典當自小客車（原審卷第165 頁），…該
    3 萬1000元是由我收受等語（上訴卷第141 頁），可見證人
    乙○○證稱其有於上開時、地與被告丙○○或丁○○等人，
    先後前往臺南向陳春鎮取回槍枝並借貸3 萬元交付被告甲○○等人，復將其上開自小客車典當3 萬1000元後交付甲○○
    （先由被告丁○○收受）等情，應屬真實。而乙○○於上開
    時、地與被告丙○○、丁○○前往「開發當鋪」典當車輛，
    並將典當所得之款項3 萬1000元交付被告丁○○後，於離開
    當舖欲搭乘計程車離去之際，乙○○趁機擺脫被告莊朝宗、
    丁○○等人之掌控，立即向義交求救，並進入「開發當舖」
    向楊漢財要求報案，表示遭人逼迫之事實，亦據證人乙○○
    及「開發當鋪」負責人楊漢財於原審證述明確（原審卷第94
    -95、96、113 頁），此部分事實，亦堪認定。
(三)、雖證人乙○○於偵查及原審另稱：印象中其簽下1 張1 萬元
    、2 張5 萬元及1 張10萬元本票云云（偵卷第50頁、原審卷
    第114 -115頁）。惟查，乙○○係依序簽發附表所示之本票
    5 紙，金額合計31萬元等情，業據證人乙○○於原審證稱：
    「（為何簽5 張本票，不簽1 張就可以？）我想說這些兄弟
    要錢，我就先簽立10萬元，他們認為不夠又打我，我才再簽
    立本票…。」（原審卷第115 頁），並於本院前審訊問為何
    簽立附表所示本票時證稱：「（為何要簽本票31萬元？何人
    叫你簽本票？及簽那些金額？）不簽的話會被他們打死。當
    時有很多人，已經忘了何人叫我簽本票的，本來是『先簽1
    張本票』，但他們不滿意，所以才『又再簽4 張』。」等語
    （上訴卷第144 頁），可見乙○○並不否認有簽立附表所示
    面額合計31萬元之支票5 紙，並明確證述其「先簽立1 紙」
    ，因被告甲○○等人不滿意，才又「再簽立4 紙」（共5 紙
    ）等語（此與其於95年9 月29日警詢所述：其簽發5 張本票
    ，分別為1 萬元1 張、5 萬元2 張、10萬元2 張等情相符，
    參見警卷第20頁第11-12 行），核與被告甲○○於偵查中證
    稱：乙○○確實簽發5 張本票等語相符（偵卷第29頁）。且
    證人乙○○於原審亦證稱：好像簽發本票4 、5 張或5 、6
    張，本票總額約30萬元左右等語（原審卷第114 頁），顯示
    乙○○對於本票之張數前後所證雖略有出入，惟就本票之總
    金額則可明確表示為「30萬元左右」，而附表編號1 、2 、
    4 、5 所示4 紙本票，金額合計僅21萬元，不足30萬元，足
    見乙○○除簽發上開扣案之4 紙本票外，應另簽發附表編號
    3 所示面額10萬元之本票1 紙，方與其所述「30萬元左右」
    之金額相當。又本件扣案如附表編號1 、2 、4 、5 所示4
    紙本票，其票據號碼為676205、676206、676208及676209，
    有扣押筆錄、扣押物品目錄、扣押物品收據及本票可參（警
    卷第36-39 、44-45 頁），而乙○○於案發當時既依序簽發
    本票，衡情空白本票均係連號，倘乙○○當晚僅簽發扣案之
    4 紙本票，則本票號碼應為676205至676208，然本件查扣之
    本票號碼尾數為676209號，足徵乙○○應有簽發本票5 紙，
    只是其中票號676207號本票未扣案，乙○○確實簽發附表所
    示之5 紙合計31萬元之本票交付被告甲○○等人，亦堪認定
    。
(四)、至被告甲○○、丙○○雖辯稱：乙○○並未向陳春鎮借到3
    萬元，乙○○亦未將該3 萬元交付被告丙○○云云。然查，
    乙○○及被告丙○○等人至陳春鎮位於臺南縣永康市住處後
    ，乙○○當場向陳春鎮借得3 萬元後，隨即交付被告丙○○
    3 萬元之事實，業據證人乙○○於偵查、原審及本院前審證
    述明確（偵卷第50頁、原審卷第110 頁、上訴卷第143 頁）
    ，核與證人陳春鎮於95年10月24日偵查中證述內容相符（偵
    卷第78頁），且經檢察官當庭詢問證人陳春鎮：「在庭之被
    告（指甲○○、丙○○及丁○○）你見過誰？」，證人陳春
    鎮明確證稱：「中間那個（丙○○），…中午12點在永康市
    我家裡，他（丙○○）和乙○○及一名不知名之人，乙○○
    告訴我說要借3 萬元，車禍要賠人，我看到他全身傷痕，我
    就相信，我拿3 萬元給乙○○，被丙○○接走，他走後15分
    鐘，我覺得怪怪的，我打乙○○手機都是別人接的，我有跟
    乙○○講電話，乙○○將電話轉給別人聽。」等語（偵卷第
    78-79 頁），可知證人陳春鎮於偵查中已明確指證乙○○前
    往其住處借款3 萬元之時，被告丙○○有一同前往，乙○○
    並當場將3 萬元交付被告丙○○收受。再者，乙○○於前往
    陳春鎮位於臺南住處之前，已簽發附表所示5 紙本票，並陸
    續向友人宋銘諭、母親林嚴秀美各借款1 萬元，嗣自臺南返
    回「雅苑汽車旅館」後，又隨即前往「開發當舖」典當其自
    上開小客車，並將實借金額3 萬1000元交付被告等人，顯見
    乙○○前往陳春鎮住處前後，需款孔急，求助無門，其既至
    臺南找陳春鎮○○○道具槍，衡情應會向陳春鎮借款，而陳
    春鎮身為友人，如確未借款予乙○○，又豈會虛構乙○○積
    欠其債務，是被告甲○○、丙○○前開所辯，不足採信。
(五)、被告3 人雖辯稱：其等並無強盜取財之犯意，乙○○簽發本
    票、交付金錢及典當自小客車等行為，均係其自願云云，惟
    查：
  1.被告甲○○、丙○○於95年9 月初某日，將被告丙○○以30
    00元至5000元購買之道具槍交付乙○○改造，因乙○○未交
    還該槍枝，引起被告甲○○、丙○○不滿，乃與被告丁○○
    等人以之為向乙○○索款之藉口，已如前述，且由證人乙○○於原審表示已原諒被告等人上開犯行，惟仍明確證稱：「
    …我願意原諒他們，至於他們（被告等人）打我，要向我『
    揩油』（索取財物等），這是『不常在（指不尋常之事）』
    （閩南語）…。」，一語道出被告等人假取槍之名行強索財
    物之目的。又證人乙○○於原審亦證稱：因前天我有跟丙○○約好，他誤會我要侵占他的槍枝，我表示不然隔天晚上我
    親自帶丙○○到臺南拿槍，這樣才不會誤會，所以95年9 月
    25日當天約好去臺南，要將玩具槍拿回來，甲○○打電話給
    我，我就過去載丙○○他們要去臺南拿回玩具槍，…「（95
    年9 月25日當天要載何人去臺南拿回玩具槍？）被告莊明忠
    ，當天…我晚上8 點半到。」「（到達時為何沒有馬上帶他
    們去拿玩具槍？）有，我說我在停車場，我要他趕快下來，
    他說甲○○在洗澡，要我上去，我不疑有他就上去，一進去
    他們有10幾個人在那邊。」「（你上去他們就開始打你？）
    對，我很莫名其妙，前天約好要去拿，我也不知道他們為何
    要打我，我上去他們就埋伏在那邊打我，是甲○○先拿球棒
    打我。」「我說要如何處理，打也打了，我很不舒服，好像
    快死掉，他們也說好，如果要拿錢出來，要我簽發本票」「
    …他們陸陸續續都一直打，…我當時只有一個念頭，只要能
    花錢擺平這些凶神惡煞，縱使要我拿出1000萬元我都願意做
    」「（他們請你簽本票的理由？）當時要我簽發本票，是想
    要『拗』（閩南語）我，他們說拿錢出來擺平，過程我很難
    過，有如度日如年，我都沒有欠任何人，為何他們要向我要
    錢，硬要我拿錢還給他們，是要『拗』我。」等語綦詳（原
    審卷二第100-103 頁），可知乙○○於案發之時並未積欠被
    告等人金錢，惟被告等人卻以索回槍枝之名義邀約乙○○，
    然於乙○○到場後並未詢問關於槍枝之下落並索還，復未立
    即起程前往臺南取回槍枝，反而事先設計圈套誘使乙○○掉
    入陷井，待乙○○抵達後隨即毆打乙○○及剝奪乙○○之行
    動自由，並當場逼迫乙○○簽發本票及上述之後續索款行為
    ，其等托詞索求財物之犯行，應可認定
  2.雖被告等仍執前詞置辯，惟查：倘被告等人係因懷疑該道具
    槍遭乙○○侵占，何以未先查問該槍下落並索還，即直接逼
    迫乙○○簽發本票以為賠償？且被告甲○○、丙○○係委託
    乙○○改造該道具槍，該槍枝不具殺傷力，有高雄縣政府警
    察局槍枝初步檢視報告表暨承辦人員履歷資料、槍枝照片在
    卷可憑（偵卷第4-10頁），佐以被告丙○○於原審供稱該把
    槍枝係其以3000元至5000元之價格所購買（已如前述），足
    見該槍枝有並無31萬元之價值，被告等人逼令乙○○簽發附
    表所示合計31萬元之本票，即與該道具槍之價值顯不相當，
    被告等應是以之為向乙○○索款之藉口。再觀諸證人乙○○
    、林嚴秀美、楊翰財所述情節，乙○○於95年9 月25日晚上
    簽發上開本票後，除於當晚聯繫友人宋銘諭到場並向其借款
    1 萬元外，復在丙○○、丁○○或蔡明華等人陪同下，於翌
    日（95年9 月26日）凌晨2 時許，以發生車禍為由向其母林
    嚴秀美取得1 萬元，於同日凌晨3 時許，前往高雄縣大寮鄉
    「雅苑汽車旅館」與被告甲○○會合，又於當日中午12時許
    ，至臺南縣永康市向友人陳春鎮借款3 萬元及取得道具槍，
    之後於當日18時許，至高雄市「開發當舖」典當前開汽車，
    得款3 萬1000元悉數交予被告等人，乙○○始趁機脫身求救
    等情，均已詳如前述，則乙○○於遭毆打成傷且已簽發本票
    後，何以不返家就醫，反滯留在外多方籌款交付被告等人？
    若非其持續處於遭被告等人剝奪其動自由之狀態下，何以致
    此？佐以乙○○於向林嚴秀美、陳春鎮等人借款及典當車輛
    之過程中，分別由被告丙○○、丁○○或丙○○、蔡明華全
    程陪同，不讓乙○○單獨1 人外出籌款，且於乙○○典當車
    輛，被告丁○○於取得該3 萬1000元現金後，當乙○○趁機
    向外求援時，被告丙○○及丁○○為何立即倉皇逃離現場？
    足徵被告與蔡明華等人上開所為，係為防止乙○○脫離其等
    之控制，才以1 人駕車、1 人在旁協助之方式，共同掌控乙○○之行動自由，遂行其等不法強取財物之目的，此由乙○○被迫簽發支票，並四處籌款及前往臺南取回槍枝後，於被
    告等人取得之財物價值（附表所示本票及現金5 萬元）遠大
    於道具槍價值（3000元至5000元）之情形下，仍持續控制乙○○之行動自由，並要求乙○○典當車輛索款，且於乙○○
    向他人求助之時立即逃離現場等情，均可證明被告等人係假
    藉取回槍枝之名行強索財物之實，其等主觀上均具有不法所
    有意圖至明，乙○○自95年9 月25日20時30分進入「俊仔」
    上開住處後，迄翌（26）日傍晚趁機脫困為止，其行動自由
    均遭受被告等人持續剝奪而喪失，其於此期間內所為，均未
    具有意思決定之自由。故被告等人辯稱：乙○○上開所為均
    出於其自願云云，綜上各節相互勾稽，均無可採，不得逕為
    有利於被告等人之認定。
(六)、至被告甲○○另辯稱：其未指示丙○○、丁○○或蔡明華等
    人，帶同乙○○前往林嚴秀美、陳春鎮住處及至當舖典當汽
    車云云；被告丁○○亦辯稱：被告甲○○、丙○○與乙○○
    之間發生何事其並不知情云云。惟查，被告甲○○於原審供
    稱：「（被告丙○○及丁○○押乙○○出去拿錢是否你指使
    的？）不是，是我們4 人協議的。」等語（原審卷第164 頁
    ），且被告丁○○於聲押庭供稱：甲○○毆打乙○○時我在
    旁邊，甲○○請乙○○開本票時我也在場，我與丙○○陪同
    乙○○到他母親處拿1 萬元，甲○○有叫我與丙○○陪同乙○○去典當車子，乙○○借4 萬元，扣除9000元利息後為3
    萬1000元等語（聲羈卷第8-9 頁），並於原審自承：典當汽
    車是我及被告丙○○、甲○○協議好後才去的等語（原審卷
    第165 頁）；再參諸被告甲○○知悉交付道具槍予乙○○之
    始末，復與被告丙○○等人設局計誘乙○○，且被告丙○○
    等人帶同乙○○向林嚴秀美取得1 萬元及前往臺南向陳春鎮
    索回槍枝、3 萬元後，隨即返回「雅苑汽車旅館」與被告甲○○會合，復再行協議前往典當汽車之事，乙○○先後向宋
    銘諭、林嚴秀美籌借及典當車輛所得之款項，亦均歸被告甲○○取得，足徵被告甲○○係本案主導者，並指示被告丙○○、丁○○及蔡明華等人，共同以上述強暴及剝奪乙○○行
    動自由之方式，向乙○○強索財物得逞；被告丁○○於乙○○對外籌款之前，既與甲○○、丙○○等人共同毆打乙○○
    ，並目睹乙○○簽發本票之經過，復攜同乙○○向外籌款，
    足見其辯稱不知情乙節，核屬不實。被告甲○○、丁○○前
    開辯詞，均無可採，被告等人及蔡明華就上開所為，均具有
    犯意聯絡及行為分擔，堪可認定。
(七)、又乙○○於95年9 月25日20時30分許，在上址遭被告3 人及
    其他不詳成年男子共約10人毆打後，簽發附表所示本票5 紙
    之事實，業據證人乙○○於偵查及審理中證述明確（詳前述
    筆錄），而當時在場之人除被告3 人外，尚有蔡明華、姜耀
    明及綽號「阿池」、「俊仔」、「國男」、「漢龍」、「余
    翅」、「阿芬」、「阿香姊」等成年人，已據證人即共同被
    告甲○○於警詢證述在卷（偵卷第63頁），其中「阿芬」、
    「阿香姊」等女子並未參與，實際參與之人係被告等人、蔡
    明華、姜耀明及綽號「阿池」、「俊仔」、「國男」、「漢
    龍」、「余翅」等10人。惟乙○○於簽發本票後，另向宋銘
    諭、林嚴秀美、陳春鎮等人借款及典當汽車部分，依卷內之
    證據資料顯示，除被告3 人及蔡明華有參與該部分犯行外，
    並無證據足以證明其他人亦參與此部分向乙○○強索財物之
    犯行，是尚難逕認其餘之人有與被告3 人共同參與此部分之
    犯行，一併敘明。
二、綜上所述，被告3人前開所辯，均屬卸責之詞，不足採信。
    本件被告3 人上開結夥強盜取財之犯行，事證明確，應依法
    論科。
、論罪科刑及撤銷改判之理由：
一、按強盜罪之強暴、脅迫，祇須抑壓被害人之抗拒或使被害人
    身體上、精神上，處於不能抗拒之狀態為已足，其暴力縱未
    與被害人身體接觸，仍不能不謂有強暴、脅迫之行為；又強
    盜罪之構成，固以其所實施之強暴、脅迫手段是否已達於使
    人不能抗拒之程度為必要，然是否不能抗拒，應就社會一般
    通念，在客觀上是否足以抑制被害人之意思自由為斷，行為
    人所施用之不法方法，祇須抑壓被害人之抗拒，足以喪失其
    自由意思為已足，縱令被害人實際並無抗拒行為，仍於強盜
    罪之成立，不生影響。本件被告等人以毆打及剝奪乙○○行
    動自由等強暴方式，逼令乙○○簽發本票及交付金錢，乙○○因身上並無財物，又憚於被告等人之暴行，復於身體毆被
    告等人毆傷、無法脫困離去之狀態下，任令被告等人強行索
    取財物，而不敢及時向其母親、友人求救，顯見其意思及行
    動自由均遭受到嚴重壓抑，已達無法抗拒之程度，才配合被
    告等人之無理要求簽發本票、籌款及典當自小客車，並將本
    票及籌得之款項如數交付被告等人，被告等人以前揭強暴及
    剝奪行動自由之不法行為，至乙○○無法抗拒，取得乙○○
    交付之現金等財物之事實，均可認定。又按本票為設權證券
    ，其權利之發生必須作成證券，本票亦屬有價證券，其權利
    之行使或處分必須占有該證券，是本票權利之發生、行使及
    處分既與證券之作成或占有具有不可分離之關係，自亦具有
    「物」之性質，而得為強盜取財罪（刑法第328 條第1 項）
    之犯罪之客體，非僅單純之權利或財產上之利益（最高法院
    89年度臺上字第3724號判決意旨參照）。
二、核被告3 人所為，均係犯刑法第330 條第1 項之結夥強盜取
    財罪。又被告3 人先後命乙○○簽發本票及強索金錢之行為
    ，係本於單一強盜取財之犯意，在同一機會接續而為同一性
    質之行為，依社會一般觀念，此數次行為在時間上極為密接
    ，且侵害同一法益，各個行為之獨立性趨於薄弱，認係同一
    個行為之持續，為接續犯，就其全體包括地評價為一罪。被
    告3 人與蔡明華就上開結夥強盜取財犯行，有犯意聯絡及行
    為分擔；另被告3 人就強令乙○○簽發本票部分，亦與蔡明
    華、姜耀明及綽號「阿池」、「俊仔」、「國男」、「漢龍
    」、「余翅」具有犯意聯絡及行為分擔，均應各論以共同正
    犯。又按強盜罪以強暴、脅迫等方法，致使不能抗拒為構成
    要件之一，當然含有妨害被害人自由之性質，故犯強盜罪而
    有妨害被害人之自由時，是否另論以妨害自由罪名，應就行
    為人之全部犯罪行為實施過程加以觀察，若強盜犯行業已著
    手實施，則所為強暴、脅迫等非法方法剝奪被害人行動自由
    行為，應包括在強盜行為之內，無另行成立刑法第302 條第
    1 項之剝奪他人行動自由罪之餘地；又強盜罪之內容，當然
    亦含有使人行無義務之事，或妨害人行使權利，或剝奪人行
    動自由等妨害自由之性質，是以，強盜罪一經實施，則妨害
    自由之行為，即已包含在內，自無另行成立妨害自由罪名之
    餘地。本件被告3 人係基於強盜犯意而與其他共犯持棍棒或
    徒手共同毆打乙○○後，將乙○○控制在上開「俊仔」住處
    或「雅苑汽車旅館」等處，且於乙○○向外籌款及典當自小
    客車過程中，亦持續控制其行動自由，使之不能抗拒而為本
    件強盜取財犯行，其等剝奪乙○○之行動自由時，強盜行為
    即已著手實行，自為強盜罪之部分行為，不另論刑法第302
    條第1 項之妨害自由罪及同法第304 條第1 項之強制罪，公
    訴意旨認被告3 人另構成上開罪名（參見起訴書第4 頁），
    容有誤會。又被告丙○○、丁○○有事實欄所述犯罪經判決
    確定及執行情形，有臺灣高等法院被告前案紀錄表附卷可稽
    （本院卷第30-35 頁），其等於有期徒刑執行完畢後，5 年
    內故意再犯本件有期徒刑以上之各罪，均累犯，應各依刑法
    第47條第1 項之規定加重其刑。
三、原審予以被告等人論科，固非無見。惟查：
(一)、本件證人乙○○於警詢中之陳述，係屬審判外之陳述，核無
    刑事訴訟法第159 條之1 至第159 條之5 所列得為證據之例
    外情形，被告及辯護人復爭執其證據能力，上開傳聞證據並
    無證據能力，惟原判決認定乙○○於95年9 月29日第1 次警
    詢筆錄具有證據能力，已有未恰。
(二)、又被告吳立人、丙○○等人係於95年9 月初某日，將價值約
    3000元至5000元之道具槍交付乙○○改造，惟原判決就此攸
    關判定被告等人向乙○○索款是否具有不法所有意圖之事實
    ，並未於事實欄內為詳實之記載，復未於理由內說明其憑以
    認定之證據，已難認為適法。
(三)、原判決事實認定綽號「阿芬」「阿香姐」之女子並未與被告
    吳立人等人共犯本件強盜犯行（原判決第2 頁第19-21 行）
    ，惟判決理由記載該2 名女子與被告吳立人等人實際參與本
    件強盜犯行（原判決第13頁第13行），亦有認定事實與理由
    矛盾之違誤。
(四)、按刑法第38條第1 項第3 款所規定：因犯罪所得之物得沒收
    者，依同法條第3 項前段規定，以屬於犯罪行為人者為限，
    始得沒收之；如第三人對於該物在法律上得主張權利請求返
    還者，因其所有權不屬於被告，即不在得沒收之列。本件被
    告等人意圖為自己不法之所有，以強暴及剝奪行動自由等方
    式，使乙○○不能抗拒而交付附表所示本票5 紙（其中編號
    3 之本票未扣案），則上開本票，乙○○得依法向被告等人
    請求返還，被告等人僅因犯罪而持有該贓物而已，並不因之
    而合法取得所有權，該贓物既非屬被告等人所有，自不在刑
    法第38條第1 項第3 款所規定得沒收之列，原判決誤認扣案
    附表編號1 、2 、4 、5 之本票4 紙為被告等人因犯罪所得
    之物，屬被告所有，依刑法第38條第1 項第3 款規定宣告沒
    收（原判決第16頁），即有判決適用法則不當之違法。
四、被告3 人上訴意旨否認犯罪，雖無理由，惟原判決既有上開
    可議之處，應由本院將原判決撤銷改判。本院審酌被告3 人
    正值青壯，竟不思以正途賺取金錢，以取回槍枝之名義，作
    為向乙○○強行索款之藉口，並以毆打及剝奪乙○○行動自
    由之強暴等方式，迫使乙○○於無法抗拒之狀態下簽發本票
    及交付錢財，其等上開犯行嚴重影響社會治安，惡性非輕，
    被告甲○○為本件主導者，其犯罪情節較被告莊朝宗、丁○○等人為重，並參酌其等之犯罪動機、目的、手段及已與告
    訴人乙○○和解（上訴卷第152-155 頁）及犯罪後均否認犯
    行之犯後態度等一切情狀，分別量處如主文第2 至4 項所示
    之刑，以資儆懲。扣案附表編號1 、2 、4 、5 號所示本票
    4 紙及未扣案編號3 所示本票1 紙，係被告等人因犯罪而持
    有之贓物，並未合法取得所有權，非屬被告等人所有，業已
    說明如前，自不得宣告沒收。另扣案之木棍1 把，並非被告
    或其他共犯所有等情，亦據被告甲○○供述明確（原審卷第
    158 頁），爰不予宣告沒收，附此敘明。
肆、不另為無罪諭知部分：
一、公訴意旨另以：被告3 人意圖為自己不法之所有、基於強盜
    之犯意，於95年9 月25日晚上，在上開綽號「阿俊」住處，
    強行取走乙○○持用之動電話1 支，因認被告等人就此部分
    亦涉犯刑法第330 條第1 項之加重強盜罪嫌（參見起訴書第
    2 頁第4 行、第4 頁））。
二、按犯罪事實應依證據認定之，無證據不得認定犯罪事實；不
    能證明被告犯罪者，應諭知無罪之判決，刑事訴訟法第154
    條第2 項及第301 條第1 項分別定有明文。查證人乙○○於
    原審證稱：被告等人並非欲強盜行動電話，而係怕其報案，
    在「開發當舖」時，行動電話尚在其身上等語明確（原審卷
    第115 、117 頁），可知被告等人係暫時保管乙○○之行動
    電話，防止乙○○報案，況乙○○於求救前不久，尚持有該
    具行動電話，尚難認被告等人有強盜乙○○該具行動電話之
    不法犯意。本院復查無其他積極證據足資證明被告等人有公
    訴人所指之此部分強盜犯行，不能證明被告等人犯罪，原應
    均為無罪判決之諭知，惟此部分倘成立犯罪，公訴意旨認與
    前開論罪科刑部分具有接續犯實質上一罪之關係，爰不另為
    無罪之諭知。
伍、不另為不受理諭知部分：
一、公訴意旨另以：被告甲○○、丙○○、丁○○與蔡明華、姜
    耀明及真實姓名不詳之成年男子共10餘人，於95年9 月25日
    20時30分許，共同基於傷害之犯意聯絡，在上開「阿俊」住
    處2 樓，以手持木棍或徒手之方式，共同毆打乙○○，致乙○○受有左尺骨粉碎性骨折、雙手腳及背部瘀青、頭部外傷
    併撕裂傷等傷害，因被告甲○○、丙○○、丁○○涉犯刑法
    第277 條第1 項之傷害罪嫌。（按犯強盜罪，於實施強暴行
    為之過程中，如別無傷害之故意，僅因拉扯致被害人受有傷
    害，乃施強暴之當然結果，固不另論傷害罪；然強盜罪非以
    傷害人之身體為當然之手段，若具有傷害犯意且發生傷害之
    結果，自應另負傷害罪責。本件起訴書「犯罪事實」已載明
    被告等人傷害之事實，此部分本在起訴範圍內，被告等人實
    施強盜犯行既有傷害乙○○之犯意及行為，本應於強盜罪之
    外另論以傷害罪，合先敘明）。
二、按告訴乃論之罪，告訴人於第一審辯論終結前，得撤回其告
    訴；又告訴經撤回者，法院應諭知不受理之判決，刑事訴訟
    法第238 條第1 項、第303 條第3 款定有明文。本件被告等
    人因傷害案件，經檢察官提起公訴，認被告等人係犯刑法第
    277 條第1 項之傷害罪，依同法第287 條前段之規定須告訴
    乃論。茲據告訴人乙○○於原審以書狀撤回其對被告甲○○
    傷害部分刑事告訴（原審卷第63頁），依刑事訴訟法第239
    條前段規定，撤回告訴之效力及於其他共犯，揆諸上開說明
    ，原應為不受理判決之諭知，惟此部分如成立犯罪，與前開
    被告等人起訴論罪科刑部分，係基於同一強盜行為下之想像
    競合犯關係，爰均不另為不受理判決之諭知。
陸、被告等3 人經合法傳喚，均無正當理由未於審判期日到庭，
    爰不待其陳述，逕行判決。
據上論結，應依刑事訴訟法第371 條、第369 條第1 項前段、第
364 條、第299 條第1 項前段，刑法第28條、第330 條第1 項、
第328 條第1 項、第47條第1 項，判決如主文。
本案經檢察官孫小玲到庭執行職務。
中    華    民    國    99    年    3     月    24    日
                  刑事第三庭    審判長法  官   莊崑山
                                      法  官   莊松泉
                                      法  官   唐照明
以上正本證明與原本無異。
如不服本判決應於收受本判決後10日內向本院提出上訴書狀，其
未敘述上訴理由者，並得於提起上訴後10日內向本院補提理由書
狀（均須按他造當事人之人數附繕本）「切勿逕送上級法院」。
中    華    民    國    99    年    3     月    24    日
                                      書記官   黃琳群
附錄本判決論罪科刑法條：
刑法第330條第1項
犯強盜罪而有第321 條第1 項各款情形之一者，處7 年以上有期
徒刑。
刑法第328條第1項
意圖為自己或第三人不法之所有，以強暴、脅迫、藥劑、催眠術
或他法，至使不能抗拒，而取他人之物或使其交付者，為強盜罪
，處 5 年以上有期徒刑。
刑法第321條第1項第4款
犯竊盜罪而有左列情形之一者，處6 月以上、5 年以下有期徒刑
：
四  結夥3人以上而犯之者。
  ┌──────────────────────────┐
  │附表：                                              │
  ├──┬─────┬─────┬───────────┤
  │編號│  票 號   │  票 額   │發票日及發票人        │
  ├──┼─────┼─────┼───────────┤
  │ 1  │CH NO     │新臺幣    │95年9月25日           │
  │    │676205    │1萬元     │乙○○                │
  ├──┼─────┼─────┼───────────┤
  │ 2  │CH NO     │新臺幣    │同上                  │
  │    │676206    │10萬元    │                      │
  ├──┼─────┼─────┼───────────┤
  │ 3  │CH NO     │新臺幣    │同上                  │
  │    │676207    │10萬元    │                      │
  ├──┼─────┼─────┼───────────┤
  │ 4  │CH NO     │新臺幣    │同上                  │
  │    │676208    │5萬元     │                      │
  ├──┼─────┼─────┼───────────┤
  │ 5  │CH NO     │新臺幣    │同上                  │
  │    │676209    │5萬元     │                      │
  └──┴─────┴─────┴───────────┘

司法院資訊處製作；財團法人民間司法改革基金會備份。
